臺灣高雄地方法院刑事判決　　　　　　　96年度訴字第2580號
公　訴　人　臺灣高雄地方法院檢察署檢察官
被　　　告　國聯汽車貨運股份有限公司
兼　代表人　乙○○
上列被告因違反稅捐稽徵法等案件，經檢察官提起公訴（95年度
偵字第29099 號），本院判決如下：
    主  文
國聯汽車貨運股份有限公司納稅義務人以不正當方法逃漏稅捐，
併科新臺幣參萬元罰金。
乙○○公司負責人，為納稅義務人以不正當方法逃漏稅捐，處有
期徒刑伍月，如易科罰金，以銀元參佰元即新臺幣玖佰元折算壹
日；減為有期徒刑貳月又拾伍日，如易科罰金，以銀元參佰元即
新臺幣玖佰元折算壹日。又行使從事業務之人，明知為不實之事
項，而登載於其業務上作成之文書，足以生損害於公眾及他人，
處有期徒刑肆月，如易科罰金，以銀元參佰元即新臺幣玖佰元折
算壹日；減為有期徒刑貳月，如易科罰金，以銀元參佰元即新臺
幣玖佰元折算壹日。應執行有期徒刑肆月，如易科罰金，以銀元
參佰元即新臺幣玖佰元折算壹日。
    事  實
一、乙○○係納稅義務人國聯汽車貨運股份有限公司（址設高雄
    市○○區○○路68號，下稱國聯公司）之負責人，為公司法
    所稱之公司負責人，負有據實製作薪資所得扣繳暨免扣繳憑
    單（下稱薪資所得扣繳憑單）之義務，為從事業務之人。其
    明知甲○○於民國90年間未曾任職於國聯公司，亦未受領該
    公司90年度任何薪資，而於不詳時間、地點取得甲○○之年
    籍資料，竟基於逃漏稅捐及行使業務上登載不實文書之犯意
    ，並於90年間某日，委由不知情之公司經辦會計之調度人員
    ，在其業務上製作之國聯公司90年度各類所得扣繳暨免扣繳
    憑單上，虛偽登載甲○○薪資收入新臺幣（下同）25萬元之
    不實事項，並將之充作營業成本之項目，據以製作國聯公司
    90年度營利事業所得稅結算申報書，進而持向財政部高雄市
    國稅局申報扣抵營利事業所得稅，而行使上開業務上登載不
    實文書，以此不正當方法逃漏國聯公司該年度營利事業所得
    稅計62,500元，足以生損害於甲○○及稅捐機關對於稅捐稽
    徵之正確性。
二、案經甲○○訴請臺灣基隆地方法院檢察署呈請臺灣高等法院
    檢察署令移轉臺灣高雄地方法院檢察署檢察官偵查起訴。
    理  由
壹、程序方面
一、被告兼代表人乙○○對於證人即告訴人甲○○於95年6 月5
    日於檢察事務官訊問所為之陳述，及卷附營利事業登記基本
    資料查詢、和解書、勞工保險被保險人投保資料表、各類所
    得扣繳暨免扣繳憑單、國稅局綜合所得稅核定通知書、財政
    部國稅局函等書證，於本院審理時，均未聲明異議，依法自
    應視為被告乙○○同意上開證人甲○○所為之陳述及上開書
    證得作為證據，本院審酌前開證人甲○○於警詢中所為陳述
    ，距離本案查獲時間甚近，記憶應最為清晰可靠，又前開書
    證作成時之狀況亦均屬正常，並均與本案相關之待證事實具
    有關連性，是認前開證人甲○○於警詢中所為之陳述及上開
    書證為適當，依刑事訴訟法第159 條之5 第2 項之規定，認
    具證據能力。
二、證人甲○○於95年11月16日檢察官訊問所為之陳述，未經具
    結，是依刑事訴訟法第158 條之3 之規定，此部分之證述，
    無證據能力。
貳、實體方面
一、訊據被告兼代表人乙○○固供承其為國聯公司之負責人，證
    人甲○○並未於90年間任職於國聯公司，亦未受領該公司90
    年度任何薪資，國聯公司有製作甲○○之薪資扣繳憑單，並
    持向財政部高雄市國稅局申報扣抵營利事業所得稅之情，惟
    矢口否認有上開犯行，辯稱：其去基隆地檢署說明係有人持
    甲○○的身分證去其公司應徵，國聯公司應有付薪水給持「
    甲○○」身分證的人，其應有幫甲○○辦勞健保，但因公司
    遭淹水，故無法提出甲○○之相關資料，又甲○○之扣繳憑
    單並非其製作，既係由國聯公司經辦會計之調度人員所發放
    ，其並未涉犯行使業務登載不實之文書及逃漏稅捐等罪嫌云
    云（本院卷第26、49頁）。
二、經查：
  (一)被告乙○○為國聯公司之負責人，業據被告乙○○供承不諱
  　（見本院卷第49頁），並有卷附國聯公司營利事業登記基本
    資料查詢1 紙在卷可稽。又證人甲○○未曾在國聯公司任職
    或支領薪水，惟遭國聯公司虛列渠於90年度在該公司任職領
    薪，竟遭國稅局核定應補繳所得稅3,420 元之事實，業據甲
    ○○指述綦詳（見臺灣基隆地方法院檢察署95年度他字第40
    8 號卷〔下稱基他卷〕一第14頁），被告於偵查中亦供承其
    並未僱用甲○○，亦不認識甲○○之情（見上開卷第14 頁
    、臺灣高雄地方法院檢察署95年度他字第7839號卷〔下稱他
    卷〕第12頁），此外並有卷附勞工保險被保險人投保資料表
    、各類所得扣繳暨免扣繳憑單1 紙、財政部台灣省北區國稅
    局綜合所得稅核定通知書90年度未申報核定1 紙、財政部台
    灣省北區國稅局代收移送行政執行處滯納綜合所得稅稅款及
    財務罰鍰繳款書1 紙附卷可參。又被告國聯公司因虛報甲○
    ○之薪資25萬元所逃漏之營利事業所得稅額為62,500元，並
    有卷附財政部高雄市國稅局96年2 月1 日財高國稅審一字第
    0960007313號函1 紙可佐。是被告乙○○將未任職於公司之
    甲○○偽製薪資扣繳憑單，虛列甲○○於90年度在該公司任
    職領薪25萬元，據以登載於營利事業所得結算書申報扣抵營
    利事業所得稅，國聯公司藉以逃漏該年度之營利事業所得稅
    62,500元之事實，應堪認定。
  (二)被告乙○○雖辯稱甲○○之身分證可能係甲○○不慎遺失後
    ，遭公司司機或他人冒用持以領薪云云，惟查被告乙○○並
    未提出該公司司機或其他人員持用甲○○身分證領薪之相關
    憑證及薪資單以實其說，且國聯公司從未以甲○○為公司員
    工身分加入勞工保險之紀錄，此有卷附勞工保險被保險人投
    保資料表（明細）可參（見基他卷二第4 頁）；復依被告乙
    ○○供稱其有為國聯公司之司機投保勞保（見他卷第13頁）
    ，何以被告乙○○獨就持用甲○○身分證之人未予以投保，
    以維該員工權益，亦啟人疑竇？雖被告乙○○於本院時另改
    稱國聯公司並未幫公司司機投保，係由司機自行在公會投保
    ，偵查筆錄係有所省略云云（見本院卷第49頁），然查其於
    本院所陳之員工自行投保情形，核與一般慣例有違，亦與其
    於偵查及本院準備程序時所述均不相符，應係臨訟卸責之詞
    ，礙難採信。
  (三)又被告乙○○於偵查中雖辯稱甲○○可能係臨時工，致未加
    入勞保，或於本院準備程序時改稱係有人冒用甲○○身分證
    領薪，其有為甲○○加入勞保云云，惟如前述，其就有無為
    甲○○加入勞保之情，前後供述均相齟齬，亦與卷附勞保資
    料不符，尚難認定所辯與事實相符；況其自承與甲○○互不
    認識，何以其得以指陳甲○○係國聯公司之臨時工，及其有
    無為甲○○投保之事實？繼以常人無須以他人（即甲○○）
    名義受僱及領薪，而使自身無從享有國聯公司對員工應有之
    照顧及保障，是其上開所辯，亦顯與事理不符，均無足採信
    。
  (四)另被告乙○○雖辯稱本件係因國聯公司遭淹水沖走公司資料
    ，故無從提出相關資料以證其說（見偵卷第27頁、本院卷第
    26頁）云云，然觀諸其於偵查中既已承稱國聯公司未雇用甲
    ○○，公司沒有甲○○之員工資料，亦未曾留員工資料之情
    （見他卷第12、13頁），是國聯公司既無甲○○之資料，縱
    使國聯公司曾因淹水沖走其他資料，亦與本案無涉，自無從
    作為其及被告國聯公司有利之論據。
  (五)綜上所述，被告兼代表人乙○○所辯均無足採，被告國聯公
    司、乙○○之行使業務登載不實之文書及逃漏稅捐之犯行，
    應堪認定。
三、論罪、科刑：
  (一)被告於行為後，如附表所示之相關法律均業經變更，並俱於
    95年7 月1 日施行，玆經整體比較結果，裁判時法並未較為
    有利，從而依刑法第2 條第1 項規定，自應適用各該行為時
    法，亦即修正前法至明。
  (二)又刑法第215 條所謂業務上登載不實之文書，指基於業務關
    係明知為不實之事項，而登載於其等業務上作成之文書而言
    。公司員工薪資扣繳暨免扣繳憑單，係記載員工薪資狀況
    之文件，與營利公司業務本有密切之關係，對從事公司業務
    之公司負責人，自屬業務上之文書。惟公司、商業行號向稅
    捐稽徵機關申報營業稅、營利事業所得稅，係履行其公法上
    納稅之義務，並非業務行為；且年度所得給付清單、營利事
    業所得稅結算申報書，係公司、行號向稅捐稽徵機關申報年
    度銷售額、綜合所得稅額之申報書，並非證明會計事項發生
    之會計憑證，準此，商業、公司負責人虛偽登錄申報不實所
    得給付清單、營利事業所得稅結算申報書部分，不能成立刑
    法第216 、215 條之行使業務上登載不實文書罪（最高法院
    95年台上字第1477號判決意旨參照）。
  (三)核被告國聯公司所為，係犯稅捐稽徵法第41條以不正當方法
    逃漏稅捐罪。又被告國聯公司為法人，無有期徒刑之受刑能
    力，是依照稅捐稽徵法第47條第1 款之規定，將納稅義務人
    即被告國聯公司之責任，於其應處徒刑範圍內，轉嫁於公司
    之負責人即被告乙○○（按稅捐稽徵法第47條之規定，係將
    納稅義務人之公司責任，於其應處徒刑範圍，轉嫁於公司負
    責人，其犯罪主體為公司，受罰之公司負責人乃屬「代罰」
    之性質，其本身並非逃漏稅捐之納稅義務人，亦即非犯罪之
    主體，最高法院92年台上字第4025號判決意旨即同此見解）
    。
  (四)是核被吉乙○○所為，係犯稅捐稽徵法第47條第1 款、第41
    條以不正方法逃漏稅捐罪。再被告乙○○係國聯公司之負責
    人，有據實製作薪資所得扣繳憑單之義務，為從事業務之人
    ，明知為不實之事項，而登載於其業務上作成之文書（扣繳
    憑單），足以生損害於公眾及他人，所為係犯刑法第216 條
    、215 條之行使業務上登載不實文書罪。又國聯公司係納稅
    義務人，被告乙○○利用不知情之經辦會計之調度成年人員
    製作國聯公司不實扣繳憑單，再利用上開人員持以向稅捐稽
    徵機關以媒體申報90年度營利事業所得稅，為間接正犯。而
    被告乙○○明知不實之事項，登載於其業務上作成之文書後
    進而行使，其登載不實文書之低度行為，應為行使之高度行
    為所吸收，不另論罪。
  (五)再稅捐稽徵法第47條第1 款之規定，係將納稅義務人之公司
    之責任，基於刑事政策之考慮，於其應處徒刑範圍內，轉嫁
    於公司之負責人，故此情形而受罰之公司負責人，乃屬於「
    代罰」性質，其既非逃漏稅捐之納稅義務人，僅係代罰而已
    ，則公司以不正當方法逃漏稅捐，縱由該公司負責人為之，
    究非屬於公司負責人本身之犯罪行為，自與該公司負責人之
    其他犯罪行為間，無方法結果之牽連關係可言（參最高法院
    85 年 台上字第5114號、86年台上字第1269號判決意旨）；
    是被告乙○○所犯公司負責人為納稅義務人逃漏稅捐、行使
    業務上登載不實文書二罪，犯意個別、行為互殊，罪名有異
    ，應予分論併罰之。
  (六)另員工薪資扣繳憑單僅係證明全年度支付員工薪資及代為扣
    繳綜合所得稅之情形，為徵、繳雙方課徵與申報綜合所得稅
    之依據，既非造具記帳憑證所依根據，自非商業會計法上所
    稱之原始會計憑證（最高法院91年度臺上字第4229號、92年
    度臺上字第6170號等判決意旨參照），被告乙○○填製不實
    之扣繳憑單部分，核無商業會計法之適用，附此敘明。
  (七)本院審酌被告國聯公司所逃漏之稅額為62,500元，惟於案發
    後已經償還甲○○該年度須補繳納之稅額3,420 元，並已與
    甲○○達成和解，業據被告乙○○供述在卷，並有和解書1
    紙可參（見基他卷一第14頁）等一切情狀，量處有期徒刑4
    月，併科罰金3 萬元，並將徒刑部分轉嫁於公司負責人乙○
    ○；另審酌被告乙○○偽報薪資所得，損及遭偽報薪資人甲
    ○○之權益，影響稅捐稽徵之正確性，為社會不良示範，有
    害政府課徵稅捐之公平性及正確性，其復於本院審理時多方
    飾詞狡辯，犯後態度非佳，惟斟酌國聯公司及被告乙○○業
    已與甲○○達成和解，所逃漏稅捐數額非鉅等一切情狀，分
    別量處如主文所示之刑，並諭知易科罰金之折算標準。又被
    告乙○○所為上開犯行，其犯罪時間，均係在96年4 月24日
    以前，依中華民國96年罪犯減刑條例第2 條第1 項第3 款之
    規定，應將宣告刑減為二分之一，爰減如主文所示之刑，並
    定其應執行之刑及易科罰金之折算標準，以茲儆懲。
據上論斷，應依刑事訴訟法第299 條第1 項前段，稅捐稽徵法第
41條、第47條第1 款、第41條，刑法第11條前段、第2 條第1 項
、第215 條、第216 條、修正前刑法第41條第1 項前段、第51條
第5 款、修正前罰金罰鍰提高標準條例第2 項，刑法施行法第1
條之1 ，中華民國九十六年罪犯減刑條例第2 條第1 項第3 款、
第7 條，判決如主文。
本案經檢察官鄧藤墩到庭執行職務。
中　　華　　民　　國　　96　　年　　10　　月　　18　　日
                  刑事第十四庭  審判長法　官  陳玉聰
                            　        法  官  鄭凱文
                              　      法  官  楊淑珍
以上正本證明與原本無異。
如不服本判決應於收受本判決後10日內向本院提出上訴書狀，並
應敘述具體理由，如未敘述上訴理由者，應於上訴期間屆滿後20
日內補提理由書狀於本院（均須按他造當事人之人數附繕本）「
切勿逕送上級法院」。
中　　華　　民　　國　　96　　年　　10　　月　　18　　日
　　                                  書記官  林秀敏
附錄本案論罪科刑法條
刑法第215條
(業務上文書登載不實罪）
從事業務之人，明知為不實之事項，而登載於其業務上作成之文
書，足以生損害於公眾或他人者，處3年以下有期徒刑、拘役或5
百元以下罰金。
刑法第216條
(行使偽造變造或登載不實之文書罪）
行使第210條至第215條之文書者，依偽造、變造文書或登載不實
事項或使登載不實事項之規定處斷。
稅捐稽徵法第41條
(逃漏稅捐之處罰)
納稅義務人以詐術或其他不正當方法逃漏稅捐者，處5年以下有
期徒刑、拘役或科或併科新台幣6萬元以下罰金。
稅捐稽徵法第47條
(法人或非法人團體負責人之刑責)
本法關於納稅義務人、扣繳義務人及代徵人應處徒刑之規定，於
左列之人適用之：
一  公司法規定之公司負責人。
二  民法或其他法律規定對外代表法人之董事或理事。
三  商業登記法規定之商業負責人。
四  其他非法人團體之代表人或管理人。
┌───────────────────────────────────────────────┐
│附表：                                                                                        │
├──────┬─────────────┬─────────────┬───────┬────┤
│相關變更條文│行為時法（下稱舊法）之內容│裁判時法（下稱新法）之內容│比  較  理  由│備    註│
├──────┼─────────────┼─────────────┼───────┼────┤
│【罰金刑下限│罰金：（銀元）1 元以上。  │罰金：新臺幣1000元以上…。│罰金刑之下限，│舊法有利│
│之變更】刑法│                          │                          │由銀元10元（亦│        │
│第33條第5款 │                          │                          │經提高）即新臺│        │
│            │                          │                          │幣30元，提高為│        │
│            │                          │                          │新臺幣1000元  │        │
├──────┼─────────────┼─────────────┼───────┼────┤
│【易科罰金折│犯最重本刑為5 年以下有期徒│犯最重本刑為5 年以下有期徒│易科罰金折算標│舊法有利│
│算標準變更】│刑以下之刑之罪，而受6 個月│刑以下之刑之罪，而受6 個月│準由銀元300 元│        │
│修正前刑法第│以下有期徒刑或拘役之宣告…│以下有期徒刑或拘役之宣告者│即新臺幣900 元│        │
│41條第1 項前│得以（銀元，下同）1 元以上│，得以新臺幣1000元、2000元│，提高為以新臺│        │
│段、修正前罰│3 元以下折算1 日，易科罰金│或3000元折算1 日，易科罰金│幣1000元、2000│        │
│金罰鍰提高標│。依刑法第41條易科罰金…就│。                        │元或3000元折算│        │
│準條例第2 條│其原定數額提高為100 倍折算│                          │1日           │        │
│→現行刑法第│1 日；法律所定罰金數額未依│                          │              │        │
│41 條 第1 項│本條例提高倍數，或其處罰法│                          │              │        │
│前段        │條無罰金刑之規定者，亦同。│                          │              │        │
├──────┼─────────────┼─────────────┼───────┼────┤
│【定執行刑之│宣告多數有期徒刑者，於各刑│宣告多數有期徒刑者，於各刑│新法將有期徒刑│舊法有利│
│變更】修正前│中之最長期以上，各刑合併之│中之最長期以上，各刑合併之│合併定應執行刑│        │
│刑法第51條第│刑期以下，定其刑期。但不得│刑期以下，定其刑期。但不得│之上限提高至30│        │
│5款→現行刑 │逾20年。                  │逾30年。                  │年            │        │
│法第51條第5 │                          │                          │              │        │
│款          │                          │                          │              │        │
╠══════╪═════════════╧═════════════╧═══════╧════╡
║整體比較結果│舊法之最低刑度與易科罰金之折算標準均較低，且合併定應執行刑之上限（20年）較低，舊│
║            │法較為有利。                                                                    │
╰══════╧════════════════════════════════════════╛
